ACORDAO-COMPLETO-2536702

ACÓRDÃO 1264/2022 ATA 20/2022 - PLENÁRIO

VISTOS, relatados e discutidos estes autos, que tratam de revisão de ofício de ato de concessão de aposentadoria a Marta Lúcia Vidigal Venturim, ex-servidora do Tribunal Superior do Trabalho, que teve seu registro tácito reconhecido pelo Acórdão 18113/2021-TCU-Segunda Câmara.
ACORDAM os Ministros do Tribunal de Contas da União, reunidos em sessão do Plenário, ante das razões expostas pelo Relator e com fundamento nos artigos 71, III, da Constituição Federal de 1988; 1º, V, e 39, II, da Lei 8.443/1992; 1º, VIII, 259, II, 260, § 1º, e 262, § 2º, do Regimento Interno, em:
9.1. revisar de ofício o Acórdão 18113/2021-TCU-Segunda Câmara, de modo a considerar ilegal e recusar registro ao ato inicial de concessão de aposentadoria a Marta Lúcia Vidigal Venturim; 
9.2. esclarecer ao Tribunal Superior do Trabalho que, a despeito da negativa de registro, as parcelas de quintos incorporadas com amparo em funções comissionadas exercidas após 8/4/1998, uma vez amparadas por decisão judicial transitada em julgado, deverão ter seu pagamento mantido, nos exatos termos da modulação de efeitos estabelecida pelo STF no RE 638.115/CE, sendo desnecessária, portanto, a emissão de novo ato concessório; 
9.3. enviar cópia deste acórdão à interessada e ao Tribunal Superior do Trabalho, com a informação de que o inteiro teor do relatório e do voto que o fundamentam está disponível no endereço eletrônico www.tcu.gov.br/acordaos.

Revisão de ofício de ato de aposentadoria.

Tribunal Superior do Trabalho

3. Interessada: Marta Lúcia Vidigal Venturim (XXX.484.771-XX)

13.1. Ministros presentes: Ana Arraes (Presidente), Walton Alencar Rodrigues, Aroldo Cedraz, Bruno Dantas, Vital do Rêgo, Jorge Oliveira (Relator) e Antonio Anastasia.
13.2. Ministro-Substituto convocado: André Luís de Carvalho.

JORGE OLIVEIRA

Adoto como relatório a instrução elaborada pela Secretaria de Fiscalização de Integridade de Atos e Pagamentos de Pessoal e de Benefícios Sociais - Sefip, que contou com a anuência do diretor da unidade técnica (peças 23-24) e do Ministério Público junto ao TCU (peça 27) :
"INTRODUÇÃO
1.	Trata-se de ato inicial de concessão de aposentadoria a Marta Lucia Vidigal Venturim, ex-servidora do Tribunal Superior do Trabalho - TST. 
2.	O ato foi submetido, para fim de registro, à apreciação do Tribunal de Contas da União (TCU) , de acordo com o art. 71, inciso III, da Constituição Federal. O cadastramento e a disponibilização ao TCU ocorreram por intermédio do Sistema de Apreciação e Registro de Atos de Admissão e Concessões, na forma dos arts. 2º, caput e incisos I a VI, e 4º, caput, da Instrução Normativa-TCU 78/2018.
HISTÓRICO
3.	O presente ato foi considerado tacitamente registrado em 4/10/2021 pelo Acórdão 18113/2021-TCU-Segunda Câmara, relatado pelo Ministro-Substituto Marcos Bemquerer Costa (peça 8) , que determinou ainda que a Sefip adotasse os procedimentos destinados à revisão de ofício da deliberação, observando o disposto no subitem 9.2.3 do Acórdão 122/2021-TCU-Plenário, de relatoria do Ministro Walton Alencar Rodrigues, em razão do pagamento indevido de parcela de quintos/décimos de funções comissionadas exercidas após 8/4/1998.
4.	Cumprindo o citado acórdão, a Sefip encaminhou oitiva à ex-servidora (peça 14) , que dela tomou ciência (peça 15) e enviou sua resposta (peças 16-20) .
EXAME TÉCNICO
5.	Com efeito, o presente ato foi disponibilizado ao TCU em 4/10/2016 (peça 3) , já tendo transcorrido mais de 5 (cinco) anos.
6. 	Em resposta à oitiva (peças 16-20) , a ex-servidora apresentou cópia da Ação Ordinária n. 2004.34.00.048565-0, proposta pela Associação Nacional dos Servidores da Justiça do Trabalho - Anajustra, contra a União, com pedido de incorporação e pagamento da parcela de quintos, adquiridas pelo exercício de função comissionada, no período após a edição da Lei 9.624/1998 (8/4/1998) .
7.	Referida ação transitou em julgado em 1º/8/2006, com acolhimento do pedido da autora para que fossem incorporados à remuneração dos seus substituídos os quintos/décimos decorrentes do exercício de função/cargo em comissão exercidos no período de 8/4/1998 a 9/9/2001 (peça 17) .
8.	Conforme exame desta Unidade Técnica em instrução inicial (peça 5) , o ato ora em análise recebeu proposta de ilegalidade em razão da concessão da vantagem de quintos/décimos de função comissionada exercidos no período de 8/4/1998 a 4/9/2001, por meio de decisão judicial proferida na Ação Ordinária 2004.34.00.048565-0, que tramitou na 7ª Vara Federal da Seção Judiciária do Distrito Federal, de autoria da Anajustra. 
Dos quintos/décimos incorporados após o advento da Lei 9.624/1998 (8/4/1998) 
9.	No que diz respeito à vantagem de quintos incorporados após o advento da Lei 9.624/1998, o que impediria a legalidade do ato nesse aspecto, o pagamento está amparado pela decisão do STF, em recente julgamento do RE 638.115/CE, cujo resultado foi proclamado em 18/12/2019, em que o Supremo deu provimento a embargos de declaração, onde foi proferida a seguinte decisão: 
'Inicialmente, o Tribunal, por maioria, resolvendo questão de ordem suscitada pelo Ministro Dias Toffoli (Presidente) , deliberou que, para a modulação dos efeitos de decisão em julgamento de recursos extraordinários repetitivos, com repercussão geral, nos quais não tenha havido declaração de inconstitucionalidade de ato normativo, é suficiente o quórum de maioria absoluta dos membros do Supremo Tribunal Federal, vencido o Ministro Marco Aurélio, que diverge quanto à formulação da questão de ordem e quanto ao seu mérito. Votaram na questão de ordem os Ministros Luiz Fux e Roberto Barroso. Na sequência, o Ministro Dias Toffoli (Presidente) proclamou o resultado do julgamento deste recurso, ocorrido na sessão virtual de 11.10.2019 a 17.10.2019: 'O Tribunal, por maioria, acolheu parcialmente os embargos de declaração, com efeitos infringentes, para reconhecer indevida a cessação imediata do pagamento dos quintos quando fundado em decisão judicial transitada em julgado, vencida a Ministra Rosa Weber, que rejeitava os embargos. No ponto relativo ao recebimento dos quintos em virtude de decisões administrativas, o Tribunal, em razão de voto médio, rejeitou os embargos e, reconhecendo a ilegitimidade do pagamento dos quintos, modulou os efeitos da decisão de modo que aqueles que continuam recebendo até a presente data em razão de decisão administrativa tenham o pagamento mantido até sua absorção integral por quaisquer reajustes futuros concedidos aos servidores. Os Ministros Ricardo Lewandowski e Celso de Mello proviam os embargos de declaração e modulavam os efeitos da decisão em maior extensão. Ficaram vencidos, nesse ponto, os Ministros Marco Aurélio e Rosa Weber. Por fim, o Tribunal, por maioria, também modulou os efeitos da decisão de mérito do recurso, de modo a garantir que aqueles que continuam recebendo os quintos até a presente data por força de decisão judicial sem trânsito em julgado tenham o pagamento mantido até sua absorção integral por quaisquer reajustes futuros concedidos aos servidores, vencidos os Ministros Marco Aurélio e Rosa Weber. Tudo nos termos do voto do Relator. Afirmaram suspeição os Ministros Luiz Fux e Roberto Barroso'. Ausente, justificadamente, nesta assentada, o Ministro Celso de Mello. Plenário, 18.12.2019.' (sem grifos no original) 
10.	Em razão disso, mesmo afrontando a tese da repercussão geral, o STF permitiu a continuidade do pagamento dos quintos incorporados no período de 8/4/1998 a 4/9/2001. Todavia, no que diz respeito às parcelas amparadas com base em decisão judicial não transitada em julgado ou decisão administrativa, deverá ser promovida sua absorção por quaisquer reajustes futuros. 
11.	A despeito de o TCU não está diretamente submetido ao que foi decidido pelo Poder Judiciário, entende-se que deve ser respeitado as decisões do STF fixadas em regime de repercussão geral, uma vez que este Tribunal pode se autovincular ao precedente adotado pela Corte Maior. 
12.	Assim, no caso concreto, por se tratar de decisão judicial transitada em julgado, entende-se que o ato deve ser considerado ilegal, porém, sem determinação de supressão ou absorção dos quintos por reajustes posteriores, em razão de recente decisão do STF no julgamento do RE 638.115/CE.
13.	Vale registrar que, conforme decidido no Acórdão 122/2021-TCU-Plenário, relatado pelo Ministro Walton Alencar Rodrigues, os atos registrados tacitamente, mas que contenham algum tipo de ilegalidade e cujos prazos para revisão de ofício encontram-se em curso, poderão ser submetidos aos procedimentos de revisão de ofício, com fulcro no art. 54 da Lei 9.784/1999, c/c o art. 260, § 2º, do Regimento Interno do TCU. No caso do presente ato, far-se-á essa revisão de ofício do registro tácito, pois o ato está há menos de 10 (dez) anos no TCU.
14.	Assim, para dar prosseguimento aos procedimentos de revisão de ofício, o processo deve ser encaminhado à Secretaria da Sessões (Seses) para sorteio de novo relator. Tal procedimento segue a orientação aprovada pelo Plenário em 16/8/2006, em face de questão de ordem suscitado pelo então Presidente, Ministro Adylson Motta, a seguir transcrita:
'Questão de ordem para definir procedimento para revisão, de ofício, de deliberações do Tribunal que violem a ordem jurídica, desde que dentro do prazo de cinco anos ou, em caso de comprovada má fé, a qualquer tempo, decidida como segue: Verificada a necessidade de revisão de ofício de que trata o art. 260, § 2º, do Regimento Interno - TCU, ante a constatação de existência de violação à ordem jurídica ou, ainda, de ocorrência de má-fé, identificadas em ato apreciado pelo Tribunal, a Secretaria de Fiscalização de Pessoal (Sefip) deverá enviar o respectivo processo à Secretaria-Geral das Sessões (SGS) , para inclusão em sorteio de Relator, entre os ministros integrantes do Plenário, excluindo-se aquele que tiver proferido o voto condutor da deliberação a ser revista.'
CONCLUSÃO
15.	Em razão do exposto, e tendo em vista as análises realizadas no ato inicial de aposentadoria de Marta Lucia Vidigal Venturim, esta Unidade Técnica considera que o ato em tela deve ser considerado ilegal, mediante a revisão de ofício do Acórdão 18113/2021-TCU-Segunda Câmara, em razão da concessão da vantagem de quintos/décimos de função comissionada exercidos no período de 8/4/1998 a 4/9/2001, por meio de decisão judicial proferida na Ação Ordinária 2004.34.00.048565-0.
PROPOSTA DE ENCAMINHAMENTO
16.	De conformidade com o preceituado no artigo 71, inciso III, da Constituição Federal de 1988; c/c os arts. 1º, inciso V, e 39, incisos I e II, da Lei 8.443/1992, c/c os artigos 1º, inciso VIII, 260, §§ 1º, 2º e 4º, do Regimento Interno/TCU, e tomando por base as verificações feitas pela Unidade Técnica, na forma prevista no artigo 260, caput, do Regimento Interno-TCU, propõe-se:
a) o encaminhamento do processo à Secretaria das Sessões para sorteio de novo relator;
b) rever de ofício o Acórdão 18113/2021-TCU-Segunda Câmara, de modo a considerar ILEGAL e recusar registro ao ato inicial de concessão de aposentadoria de Marta Lucia Vidigal Venturim (CPF: XXX.484.771-XX) ;
c) dispensar a devolução dos valores indevidamente recebidos até a data da ciência do acórdão que vier a ser proferido, com base no Enunciado 106 da Súmula da Jurisprudência do TCU;
d) determinar ao Tribunal Superior do Trabalho, com base nos arts. 45 da Lei 8.443/1992, e 4º, inciso I, da Resolução-TCU 315/2020, que informe à inativa o teor do acórdão que vier a ser prolatado, encaminhando ao TCU, no prazo de trinta dias, comprovante da data de ciência pela interessada, nos termos do art. 4º, § 3º, da Resolução-TCU 170/2004."
É o relatório.

não há

Procuradora-Geral Cristina Machado da Costa e Silva

APOSENTADORIA. REGISTRO TÁCITO. REVISÃO DE OFÍCIO. OPORTUNIZAÇÃO DO CONTRADITÓRIO E DE AMPLA DEFESA À INTERESSADA. CÔMPUTO DE QUINTOS APÓS A LEI 9.624/1998. ILEGALIDADE. APLICAÇÃO DA MODULAÇÃO DE EFEITOS DO JULGAMENTO DO RE 638.115 PELO STF.

APOSENTADORIA (APOS)

Secretaria de Fiscalização de Integridade de Atos e Pagamentos de Pessoal e de Benefícios Sociais (Sefip)

Examina-se ato de concessão de aposentadoria a Marta Lúcia Vidigal Venturim, ex-servidora do Tribunal Superior do Trabalho.
Conforme consignado no relatório, por meio do Acórdão 18113/2021-TCU-Segunda Câmara, o TCU considerou tacitamente registrado o ato em análise, em razão do transcurso de 5 anos desde sua chegada neste Tribunal. No mesmo aresto, foi determinada a adoção dos procedimentos necessários à revisão de ofício, com fulcro no art. 260, § 2º, do Regimento Interno.
Em atenção ao dispositivo regimental, foi assegurado o contraditório e a ampla defesa à interessada, comunicando-a da decisão proferida e oferecendo-lhe a oportunidade de apresentar contrarrazões (peça 14) . 
A interessada compareceu ao processo, por meio de manifestação colacionada às peças 16 a 20, nas quais demonstra que a incorporação está amparada em decisão judicial transitada em julgado (Ação Ordinária 2004.34.00.048565-0) .
A derradeira instrução oferecida pela área técnica do TCU propõe considerar ilegal a concessão, com negativa de registro do correspondente ato, mas sem expedir qualquer determinação ao órgão de origem para que se abstenha de realizar pagamentos decorrentes dessa fração, porquanto está protegida pela res judicata e, por conseguinte, está imune a absorções futuras, nos termos do que assentou o STF no RE 638.115/CE. 
Acompanho as manifestações precedentes.
De fato, consta da ficha de informações (peça 3) que a ex-servidora ocupou as funções FC2, FC-3 e FC-4, em períodos intercalados, entre 1/10/1994 e 2/3/2000. 
A contagem de tempo visando a incorporação da vantagem de quintos, com fundamento no art. 62-A da Lei 8.112/1990, c/c os arts. 3º e 10º da Lei 8.911/1994 e art. 3º da Lei 9.624/1998, decorrente de exercício de função de direção, chefia ou assessoramento, somente é possível até a data de publicação da Lei 9.624/1998, ocorrida em 8/4/1998 (Acórdão 1972/2017-TCU-Plenário, da lavra do Ministro Bruno Dantas e 1939/2019-1ª Câmara, de autoria do Ministro Vital do Rego) . 
Contudo, segundo a modulação de efeitos do julgamento pelo STF do RE 638.115/CE, para a hipótese de "quintos/décimos" recebidos com base em decisão judicial transitada em julgado, é indevida a cessação do pagamento e não haverá absorção da parcela por reajustes futuros. Tal situação é a que se verifica no presente caso.
Desse modo, o Tribunal deve revisar de ofício o Acórdão 18113/2021-TCU-Segunda Câmara, de modo a, mantendo sua independência, considerar ilegal e recusar registro ao ato inicial de concessão de aposentadoria em exame, sem prejuízo de esclarecer ao órgão de origem que as parcelas de quintos amparadas por decisão judicial transitada em julgado deverão ter seu pagamento mantido.
Ante o exposto, VOTO pela adoção da minuta de acórdão que submeto a este Colegiado.
TCU, Sala das Sessões, em 1 de junho de 2022.
JORGE OLIVEIRA 
Relator